臺灣高等法院民事判決
111年度重上字第67號
上  訴  人  聯陞電信網路科技股份有限公司

法定代理人  呂仁宇  
訴訟代理人  李漢鑫律師
            蕭美玲律師
            李穎皓律師
被 上訴 人  中華系統整合股份有限公司



法定代理人  吳明德  
訴訟代理人  李成功律師

上列當事人間請求債務不履行損害賠償事件，上訴人對於中華民
國110年11月19日臺灣臺北地方法院108年度訴字第966號第一審
判決提起上訴，本院於111年11月30日言詞辯論終結，判決如下
：
    主  文
上訴駁回。
第二審訴訟費用由上訴人負擔。
    事實及理由
一、被上訴人主張：訴外人馭通網股份有限公司(下稱馭通網公
    司)標得訴外人國家通訊傳播委員會(下稱通傳會)民國100年
    度及101年度數位無線電視機上盒(含安裝)北區採購案(下稱
    系爭採購案)；嗣馭通網公司將系爭採購案關於機上盒安裝
    服務(含保固)部分(下稱系爭安裝工程)，委由伊施作，並於
    100年9月1日與伊簽訂北區「100年度及101年度數位無線電
    視機上盒安裝服務（含保固）契約」(下稱系爭甲契約)；伊
    則將系爭安裝工程委由上訴人施作，並與上訴人簽訂「100
    年度及101年度數位無線電視機上盒安裝服務(含保固)契約
    」(下稱系爭乙契約)。然系爭安裝工程經通傳會驗收後，以
    馭通網公司部分項目驗收不合格，不予計價或減價20%結算
    ，並計罰違約金；馭通網公司乃訴請伊賠償，經本院105年
    度重上字第545號判決(下稱另案訴訟判決)命伊給付馭通網
    公司新臺幣(下同)481萬8844元本息，且經最高法院109年度
    台上字第1322號裁定駁回馭通網公司與伊之上訴而告確定，
    伊因此賠償馭通網公司481萬8844元、利息136萬5779元，及
    訴訟費用11萬4432元，共計629萬9055元，此乃可歸責於上
    訴人之事由，致伊遭馭通網公司求償而受有損害，上訴人自
    應負賠償責任。爰依系爭乙契約第12條第10、16項約定，求
    為命上訴人給付629萬9055元，及加計自被上訴人更正聲明
    狀繕本送達翌日即110年8月25日起算法定遲延利息之判決(
    原審為上訴人敗訴之判決，上訴人不服，提起上訴)。並於
    本院答辯聲明：如主文所示。
二、上訴人則以：伊為被上訴人之下游承包商，被上訴人雖因另
    案訴訟判決賠償馭通網公司481萬8844元，惟關於利息136萬
    5779元、訴訟費用11萬4432元部分，並非伊承攬系爭安裝工
    程所生之損害，不可歸責於伊；且依系爭乙契約第8條、第9
    條第2項第2、3款約定，被上訴人應給予伊缺失改善之機會
    ，惟被上訴人僅要求伊直接與馭通網公司聯繫，從未指示伊
    如何改善缺失，甚至排除伊參與驗收程序，逕自與馭通網公
    司辦理減價驗收，對於本件損害之發生與有過失，參諸被上
    訴人每戶所得利潤為50元，扣除伊派遣人員施作之成本，伊
    每戶淨利潤為31.4元，被上訴人應負六成以上之責任，方屬
    公允。又另案訴訟判決認定伊實際施作並驗收合格之數量共
    2萬8895件，依系爭乙契約約定每件報酬350元計算，被上訴
    人應給付伊報酬1011萬3250元，但被上訴人僅支付805萬元
    ，尚有尾款206萬3250元未給付，伊自得以該尾款債權與被
    上訴人之損害賠償債權為抵銷等語，資為抗辯。並於本院上
    訴聲明：㈠原判決廢棄。㈡被上訴人在第一審之訴及假執行之
    聲請均駁回。
三、查，㈠馭通網公司標得系爭採購案，並於100年8月5日與通傳
    會簽訂系爭採購契約，約定每組單價為1468元；嗣馭通網公
    司將其中系爭安裝工程，委由被上訴人承攬施作，並與被上
    訴人於100年9月1日簽署系爭甲契約；㈡被上訴人再將系爭安
    裝工程委由上訴人承攬施作，兩造於100年9月間簽訂系爭乙
    契約；㈢被上訴人已依系爭乙契約，支付上訴人報酬共805萬
    元等情，有有卷附系爭甲、乙契約、發票、交貨簽收單、驗
    收確認單，及營業人銷貨退回進貨退出或折讓證明單可稽（
    見原審卷第15-30頁、第243-248頁、第277-285頁、第289-2
    91頁），且為兩造所不爭執(見本院卷第83-85頁)，堪信為
    真。
四、本件應審究者為㈠被上訴人依系爭乙契約第12條第10、16項
    約定，請求上訴人賠償，有無理由？㈡若有，則賠償金額應
    為若干？㈢上訴人之抵銷抗辯，是否可採？茲分別論述如下
    ：
　㈠被上訴人依系爭乙契約第12條第10、16項約定，請求上訴人
    賠償，有無理由？
　⒈按兩造簽訂之系爭乙契約第2條「履約標的、地點」第1項約
    定：「本標的物（含纜線及安裝調測、佈設等工料費用）相
    關設備其數量、規格、安裝規定等如本案業主通傳會所定『
    數位無線電視機上盒設備及組裝技術採購招標規範』……」；
    同條第2項亦約定乙方（指上訴人）係依本案業主通傳會指
    定之履約地點（區域）及履約標的需求數量而為施作；而第
    12條第10項約定：「因可歸責於乙方而致甲方（指被上訴人
    ）受甲方業主（指馭通網公司）或本案業主（指通傳會）扣
    罰款時，甲方對乙方有求償權」；同條第16項則約定：「乙
    方應使本案驗收符合甲方或甲方業主與本案業主合約要求」
    （見原審卷第16、26頁）。可知兩造約定由上訴人承攬被上
    訴人之系爭安裝工程，系爭乙契約之履約標的、地點、施作
    方式及驗收標準等，均應依通傳會及馭通網公司所定之標準
    而定，上訴人負有使系爭安裝工程之驗收符合通傳會及馭通
    網公司要求之義務，倘因可歸責於上訴人之事由，致被上訴
    人受馭通網公司或通傳會扣罰時，被上訴人對於上訴人得請
    求損害賠償。
　⒉次按就兩造之訴訟有法律上利害關係之第三人，為輔助一造
    起見，於該訴訟繫屬中，得為參加，民事訴訟法第58條第1
    項定有明文。而參加人對於其所輔助之當事人，不得主張本
    訴訟之裁判不當，民事訴訟法第63條第1項前段亦有明文。
    揆其立法旨趣，乃基於公平性及訴訟責任分擔之考量，認參
    加人已經輔助被參加人遂行訴訟，則在被參加人勝訴時，參
    加人既得與其分享勝訴之利益，在被參加人敗訴時，進入訴
    訟程序與被參加人共同進行攻擊防禦之參加人，亦應共同承
    擔敗訴之不利益，自不得在嗣後對被參加人提起之請求清償
    債務訴訟中，再主張前訴訟之裁判結果為不當(最高法院103
    年度台上字第2603號民事判決意旨參照)。查，馭通網公司
    前以被上訴人施作系爭安裝工程，部分僅提供機上盒及天線
    組予安裝戶卻未進行安裝、或自始未提供機上盒及天線組至
    安裝戶住處安裝，遭通傳會驗收後全部不予計價；另有部分
    安裝施作過程未確實，不符合通傳會驗收標準，遭通傳會減
    價20%收受，並均扣罰違約金，而受有1163萬0620元之損害
    為由，於104年6月5日訴請被上訴人賠償1163萬0620元本息
    ；經被上訴人答辯後，上訴人乃於105年2月22日言詞辯論期
    日具狀參加訴訟，並經原法院以104年度重訴字第872號判決
    駁回馭通網公司之訴；馭通網公司不服，提起上訴，經本院
    另案訴訟判決命被上訴人給付馭通網公司481萬4488元本息
    ，而駁回馭通網公司其餘上訴；嗣經最高法院109年度台上
    字第1322號裁定駁回馭通網公司與被上訴人之上訴確定等情
    ，業經本院依職權調閱上開卷宗核閱屬實，並有卷附另案訴
    訟判決、裁定、民事起訴狀、言詞辯論筆錄，及民事參加訴
    訟狀可稽(見本院卷第101-180頁，原法院104年度重訴字第8
    72號卷，下稱另案一審卷，第4-13頁、第200頁、第203-204
    頁)，亦為兩造所不爭執(見本院卷第83-85頁)。足見上訴人
    於馭通網公司與被上訴人間就系爭安裝工程所衍生之另案訴
    訟中，已為輔助被上訴人而為訴訟參加，與被上訴人共同進
    行攻擊防禦，既得與被上訴人分享部分勝訴之利益，亦應共
    同承擔敗訴之不利益，自不得在本件訴訟中，主張另案訴訟
    判決結果為不當，並應受另案訴訟判決效力之拘束。
  ⒊參諸另案訴訟判決認馭通網公司因系爭安裝工程部分驗收不
    合格，遭通傳會依系爭採購契約不予計價補助設備、或減價
    併扣同額違約金，係可歸責於被上訴人之違約情事所致，並
    按最終現場驗收之總安裝數量比例換算不合格數量，認馭通
    網公司因可歸責於被上訴人之違約情事，致生損害481萬884
    4元，而判命被上訴人應給付馭通網公司481萬8844元本息（
    見本院卷第156-158頁）。而系爭安裝工程均係被上訴人委
    由上訴人實際依照馭通網公司所提供年度安裝名冊完成機上
    盒及天線之組合、安裝及測試，並為兩造所不爭執（見本院
    卷第83-85頁）。堪信被上訴人承攬系爭安裝工程，部分未
    能通過通傳會之驗收，致遭馭通網公司求償，而受有損害，
    係因上訴人承作系爭安裝工程有違約及可歸責之情事所致。
    故被上訴人依系爭乙契約第12條第10、16項約定，請求上訴
    人賠償其損害，洵屬有據。
　㈡賠償金額應為若干？　　　
　⒈按損害賠償，除法律另有規定或契約另有訂定外，不僅須填
    補債權人所失利益（即消極損害），並須填補債權人所受損
    害（即積極損害），民法第216條規定甚明。
　⒉經查：
　　⑴、被上訴人因另案訴訟判決給付馭通網公司481萬8844元、
        利息136萬5779元，及訴訟費用11萬4432元，共計629萬
        9055元等情，業據提出收據為證(見原審卷第305-308頁
        )，並為上訴人所不爭執(見本院卷第83-85頁)。則被上
        訴人因另案訴訟判決而給付馭通網公司481萬8844元、
        利息136萬5779元，及訴訟費用11萬4432元，共計629萬
        9055元，核與上訴人施作系爭安裝工程有違約且可歸責
        之情事間，具有相當因果關係。故被上訴人依系爭乙契
        約第12條第10、16項約定，請求上訴人賠償629萬9055
        元，自屬有據。
　　⑵、上訴人雖抗辯：被上訴人係依民法第229條規定，給付馭
        通網公司遲延利息136萬5779元，並依民事訴訟法第78
        條規定，負擔另案判決訴訟敗訴部分之訴訟費用11萬44
        32元，均非伊因承攬系爭安裝工程所生之損害，不得請
        求賠償云云。然揆諸前揭說明，損害賠償之範圍，應以
        被害人實際所受損害為衡，被上訴人既因可歸責於上訴
        人之事由，而遭馭通網公司提起另案訴訟請求損害賠償
        ，則因另案訴訟判決衍生之遲延利息136萬5779元及訴
        訟費用11萬4432元，仍屬被上訴人因可歸責於上訴人之
        事由所受之損害範圍，上訴人自應負賠償責任。故上訴
        人此部分所辯，尚非可採。
  　⑶、上訴人又抗辯：依系爭乙契約第8條、第9條第2項第2、3
        款約定，被上訴人應給予伊缺失改善之機會；但被上訴
        人未善盡指揮監督之義務，僅要求伊直接與馭通網公司
        聯繫，從未指示伊如何改善缺失，甚至排除伊參與驗收
        程序，逕自與馭通網公司辦理減價驗收，對於本件損害
        之發生與有過失，應負六成以上之責任云云。惟查：
　　　　①、兩造所簽訂之系爭乙契約，性質上為承攬契約，並
            非委任契約，依民法第490條第1項、第492條規定
            ，上訴人本即負有為被上訴人完成一定之工作，並
            使該工作具備約定之品質，及無減少或滅失價值或
            不適於通常或約定使用之瑕疵之義務；且依民法第
            496條規定，僅於工作之瑕疵，係因定作人所供給
            材料之性質或依定作人之指示而生者，定作人無民
            法第493條至第495條之瑕疵修補請求權、解除契約
            或減少報酬之權利而已，並非被上訴人就系爭乙契
            約之履行，負有委任人之指揮監督義務。
　　　　②、再者，上訴人之副總經理李坤龍於另案訴訟106年7
            月14日準備程序中，證稱：馭通網公司窗口為洪玉
            玲小姐及總經理辦公室裡面的蕭明哲經理；伊與被
            上訴人聯繫一、兩次後就都是由馭通網公司洪小姐
            他們與伊直接聯繫等語（見本院卷第65頁）。可見
            被上訴人指示上訴人逕與馭通網公司聯繫，已有多
            時，上訴人並未為反對之意思表示。且依系爭乙契
            約第2條第1項約定：「符合招標規範之數位無線電
            視機上盒設備及天線組由馭通網公司負責提供」（
            見原審卷第16頁）。則上訴人承作系爭安裝工程所
            需之數位無線電視機上盒設備及天線組，既均由馭
            通網公司提供，則上訴人經由與馭通網公司聯繫而
            施作系爭安裝工程，並非無缺失改善之機會。
　　　　③、佐以證人即通傳會簡任技正即負責系爭採購契約業
            務之證人陳春木於另案訴訟106年7月14日準備程序
            中亦證稱：驗收過程實際施作的廠商有陪同；表示
            意見都是由馭通網公司表示意見，現場有向他們表
            示現場照片有差異，施作廠商也在場等語(見本院
            卷第67-68頁)。另證人即上訴人之營運長陳世明於
            另案訴訟一審104年11月9日言詞辯論程序中亦證稱
            ：伊有全程參與通傳會系爭安裝工程之驗收過程；
            驗收過程中，通傳會在驗收本件某些安裝戶認為不
            合格的部分伊等有意見，曾多次在現場與通傳會發
            生爭執，到後面通傳會就說不要跟伊等說了，因為
            伊等不是馭通網公司，伊等意見不被通傳會受理，
            通傳會就依照他們自己的意見寫入驗收紀錄，馭通
            網公司的驗收代表請上訴人的人不要跟通傳會吵，
            說這樣有損形象；伊有參與二次驗收會議，兩次會
            議都有表達意見，表達內容不多；伊等在驗收的時
            候已被通傳會列為不是主要對象，所以驗收會議上
            伊等發表的意見就不多等語(見本院卷第74-75頁)
            。可見通傳會驗收過程中，除系爭採購契約之當事
            人馭通網公司在場之外，實際施作之上訴人亦派員
            到場參與，難認被上訴人有排除上訴人參與驗收程
            序，逕自與馭通網公司辦理減價驗收之情事。
　　　  ④、是以，兩造所簽訂之系爭乙契約，性質上為承攬契
            約，並非委任契約，被上訴人就系爭乙契約之履行
            ，並未負有委任人之指揮監督義務；且上訴人經由
            馭通網公司提供系爭安裝工程所需之數位無線電視
            機上盒設備及天線組，並非無缺失改善之機會；被
            上訴人亦無排除上訴人參與驗收程序，逕自與馭通
            網公司辦理減價驗收之情事。故上訴人抗辯被上訴
            人對於本件損害之發生與有過失，應負六成以上之
            責任云云，亦非可採。
　㈢上訴人之抵銷抗辯，是否可採？
　⒈按二人互負債務，而其給付種類相同，並均屆清償期者，各
    得以其債務，與他方之債務，互為抵銷，但依債之性質不能
    抵銷或依當事人之特約不得抵銷者，不在此限；抵銷，應以
    意思表示，向他方為之，其相互間債之關係，溯及最初得為
    抵銷時，按照抵銷數額而消滅，民法第334條第1項、第335
    條第1項分別定有明文。　　
　⒉上訴人固以另案訴訟判決認定伊實際施作並驗收合格之數量
    共2萬8895件為由，抗辯依系爭乙契約約定每件報酬350元計
    算，被上訴人應給付伊報酬1011萬3250元，但被上訴人僅支
    付805萬元，尚有尾款206萬3250元未給付云云。然查：
　　⑴、系爭乙契約第3條「契約總價、契約價金之給付」第1項
        約定：「本標的物每戶單價為新臺幣350元整(含稅)(詳
        如乙方即上訴人報價單)。實際安裝數量(地點)則以本
        案業主所提供之年度安裝名冊為準，乙方不得以地點偏
        僻為由拒絕裝設或要求減價收受。但不可歸咎於乙方之
        原因致無法完成安裝者，其數量自安裝數量扣除之」，
        同條第2項約定：「契約價金給付係依實際供應(安裝)
        數量結算，並以契約中所列履約標的項目及單價，依完
        成履約實際供應數量給付。相關項目如稅捐、利潤或管
        理費等另列1式計價者，應依結算總價與契約價金總額
        比例增減之。但契約已訂明不適用比例增減條件者，不
        在此限」。另系爭乙契約第5條第1項第2款約定：「乙
        方於安裝施工時應穿著制服及配戴識別證，並依第五條
        第1款所定安裝時程完成標的物安裝，檢附契約規定文
        件(地面廣播數位電視接收設備安裝確認單【附表1】編
        號照片、門牌照片、機上盒照片及天線組照片等)，經
        甲方(或甲方業主)及本案業主確認後，支付該批標的物
        結算金額65%，其餘20%於該年度(批)全部驗收完成後付
        清」(見原審卷第16、17頁)。又系爭乙契約第12條第16
        項約定：「乙方(指上訴人)應使本案驗收符合甲方(指
        被上訴人)或甲方業主(指馭通網公司)與本案業主(指通
        傳會)合約要求」(見原審卷第26頁)。足見兩造約定系
        爭乙契約報酬即價金之給付，應依上訴人實際完成並經
        通傳會驗收合格之數量，按每戶單價350元結算，並於
        驗收完成後付清。
　　⑵、參諸通傳會就系爭採購案100年度部分，按現場抽驗合格
        比例推算應給付之件數，為總結算件數22802件×18/35＝
        11727件；另系爭採購案101年度部分，亦按現場抽驗合
        格比例推算應給付之件數，為總結算件數6657件×23/33
        ＝4640件；又系爭採購案主動約裝部分，按現場抽驗合
        格比例推算，應給付之件數為總結算件數3702件×18/20
        ＝3332件等情，有卷附通傳會驗收紀錄、通傳會103年7
        月14日通傳秘字第10310017650號函、第00000000000號
        函、第00000000000函，及該會106年2月18日通傳基礎
        字第10600030120號函及107年4月16日通傳基礎決字第1
        07100154090號函送之安裝確認單及照片可稽(見另案一
        審卷第41-55頁反面、第65-68頁反面，另案訴訟卷一第
        176頁、第187-212頁，卷二第272-287頁反面，卷三第4
        3-60頁反面)。且另案訴訟判決附表一、二、三所示驗
        收件，經比對通傳會前揭驗收紀錄，已均涵蓋於前揭通
        傳會抽驗之不予計價及減價扣罰件數之內，並經另案訴
        訟判決認定在案（見本院卷第132-134頁）。足見通傳
        會就系爭採購案包含100年度、101年度及主動約裝部分
        ，完成驗收之總結算件數共計1萬9699件（計算式：117
        27＋4640＋3332=19699）。
　　⑶、惟參諸被上訴人前以其履約完成數量為3萬2414件，訴請
        馭通網公司給付價金，經原法院104年度重訴字第656號
        民事判決以被上訴人履約完成經通傳會驗收應給付之數
        量為1萬9699件，應扣除被上訴人與馭通網公司均不爭
        執由馭通網公司施作之747件後，被上訴人履約完成經
        通傳會驗收給付之數量為18952件（計算式：00000－000
        ＝18952），依此計算馭通網公司應給付被上訴人之價金
        為758萬0800元，而馭通網公司已給付被上訴人690萬元
        ，尚應給付被上訴人68萬0800元，而判決馭通網公司應
        給付被上訴人68萬0800元，及自104年6月2日起至清償
        日止，按週年利率5%計算之利息；被上訴人不服，提起
        上訴，並為訴之追加後，仍經105年度重上字第194號判
        決駁回被上訴人之上訴及追加之訴確定等情，有卷附上
        開民事判決可稽（見原審卷第346-369頁）。可見通傳
        會就系爭採購案包含100年度、101年度及主動約裝部分
        ，完成驗收之總結算件數共計1萬9699件，應扣除由馭
        通網公司施作之之747件，方為被上訴人履約完成並經
        通傳會驗收給付之數量，亦即被上訴人施作並經通傳會
        驗收合格之數量應為1萬8952件。
　　⑷、至於上訴人主張另案訴訟判決認定上訴人就100年度、10
        1年度及主動約裝部分，結算數量分別為22802件、6657
        件、3702件，共計3萬3161件，驗收合格實際履約數量
        為2萬8895件云云，僅係另案訴訟以驗收現場抽驗不合
        格比例，判斷可歸責於被上訴人之損害賠償金額計算方
        法，並非另案訴訟判決認定驗收合格實際履約數量為2
        萬8895件，本件仍應以通傳會就系爭採購案包含100年
        度、101年度及主動約裝部分，實際完成驗收之總結算
        件數扣除馭通網公司施作後之件數共1萬8952件，為上
        訴人經通傳會驗收合格實際履約數量。
　　⑸、準此，上訴人施作經通傳會驗收合格實際履約之數量應
        為1萬8952件，按每戶單價為350元結算，被上訴人應給
        付之價金為663萬3200元(計算式：350×18952＝0000000)
        。然被上訴人依系爭乙契約，支付上訴人報酬共805萬
        元乙節，為兩造所不爭執(見本院卷第83-85頁)，已超
        逾被上訴人應給付之價金，自無尾款債權可供抵銷。故
        上訴人主張被上訴人尚有尾款206萬3250元未付，並得
        以該尾款債權與被上訴人之損害賠償債權為抵銷云云，
        洵非可採。
五、從而，被上訴人依系爭乙契約第12條第10、16項約定，請求
    上訴人給付629萬9055元，及自被上訴人更正聲明狀繕本送
    達翌日即110年8月25日起(見原審卷第328頁準備程序筆錄)
    至清償日止，按週年利率5%計算之利息，為有理由，應予准
    許。原審為上訴人敗訴之判決，理由雖與本院容有不同，但
    結論並無二致，仍應予維持。上訴人猶執前詞指摘原判決不
    當，求予廢棄改判，為無理由，應駁回其上訴。
六、本件事證已臻明確，兩造其餘之攻擊或防禦方法及所用之證
    據，經本院斟酌後，認為均不足以影響本判決之結果，爰不
    逐一論列，附此敘明。
七、據上論結，本件上訴為無理由。爰判決如主文。
中　　華　　民　　國　　111 　年　　12　　月　　14　　日
  　　　　　　　　民事第九庭  
  　                    審判長法  官  楊絮雲   
                              法  官  陳賢德
                              法  官  郭顏毓
正本係照原本作成。
如不服本判決，應於收受送達後20日內向本院提出上訴書狀，其
未表明上訴理由者，應於提出上訴後20日內向本院補提理由書狀
（均須按他造當事人之人數附繕本）上訴時應提出委任律師或具
有律師資格之人之委任狀；委任有律師資格者，另應附具律師資
格證書及釋明委任人與受任人有民事訴訟法第466條之1第1項但
書或第2項所定關係之釋明文書影本。如委任律師提起上訴者，
應一併繳納上訴審裁判費。
中　　華　　民　　國　　111 　年　　12　　月　　14　　日

    　　　　　　　　　　　　　書記官  馬佳瑩